【裁判字號】    97,訴,630
【裁判日期】    980817
【裁判案由】    排除侵害
【裁判全文】
臺灣新竹地方法院民事判決               97年度訴字第630號
    原      告  丙○○
    被      告  乙○○
    訴訟代理人  魏翠亭律師
    訴訟代理人  陳恩民律師
上列當事人間排除侵害事件，本院於民國98年8 月3 日辯論終結
，判決如下：
    主  文
原告之訴及假執行之聲請均駁回。
訴訟費用由原告負擔。
    事實及理由
壹、原告起訴主張：
一、座落新竹縣橫山鄉○○段（下稱同段）200 地號土地（下稱
    系爭土地）為原告所有，被告無權占用系爭土地如附圖所示
    Ａ部分，面積57.58 平方公尺興建地上物（下稱系爭建物）
    ，並占用如附圖所示咖啡色部分之空地，面積43.59 平方公
    尺予以使用，原告自得本於所有權，請求被告拆除系爭建物
    ，將土地返還原告。又被告無權占用，爰依侵權行為之法律
    關係，請求被告自占用之日即民國（下同）85年1 月1 日起
    至返還之日止，按年依平均地權條例第57條之規定，以申報
    地價年息百分之6 即321,180 元計算之損害金。並就拆除系
    爭建物返還土地部分，願供擔保，請准宣告假執行。
二、就被告抗辯之陳述﹕
    （一）被告所稱自80年起即未使用，並非事實。被告自82年
          起至98年8 月15日止均在使用該地。81年至82年間系
          爭土地原地主即原告之父曾鑑庚與被告有租賃關係存
          在。被告每年均至新竹縣橫山鄉新興村189 號繳租，
          自82年系爭土地為原告所有後，原告亦曾當面及以電
          話要求被告簽約並繳清租金，惟被告均置之不理，直
          至97年6 月30日以存證信函通知被告支付租金，被告
          並於97年7 月4 日找訴外人彭淑玲表明願與原告和解
          。另於97年7 月9 日訂明協調日期，兩造於97年7 月
          12日協調，被告要求給予搬離之時間，至於租金會考
          慮，另行連絡。97年7 月26日，被告表示有占用，願
          以20,000元作為賠償並搬離系爭土地，後提高至5 萬
          元至10萬元，原告則表示今年之租金打8 折，被告表
          明考慮。詎被告於97年8 月4 日以存證信函表示未占
          用，並於97年8 月10日至15日搬空該處，並拆下遮雨
          棚及不鏽鋼鐵門，將汽、機車、生活用品移走，留下
          大量垃圾。
    （二）97年10月31日本院履勘現場時，訴外人丁○○在場表
          示，走道及圍牆所占之基地為其所有，93年間被告未
          告知其即占用同段199 地號土地，被告表示系爭建物
          及土地係他所有，訴外人丁○○表示將循法律途徑主
          張。
    （三）原告自86年起每年均以口頭、電話、文件等向被告進
          行催討，損害金之請求權並未罹於15年之時效。
    （四）被告表示租約至79年12月即未使用系爭土地並非事實
          。被告在與訴外人劉阿金就系爭土地終止租約後即與
          原告之父訂立租約，雖無書面，但有繳租。95年年底
          被告之妻以口頭告知不想租了，並會搬離系爭建物，
          卻未付租金。兩造協調未果，被告始於97年8 月10日
          至15日間搬離。被告曾於85年間將屋頂由瓦換成浪板
          ，並整修房舍。被告蓋的鐵皮屋用的建材都一樣，門
          亦可相通。93年間修車道及圍牆，並占用同段199 地
          號土地，且加裝不鏽鋼鐵門。94年間再度更換浪板。
          兩造間並無租賃關係，被告自是無權使用，被告自86
          年起即在系爭建物及土地上養豬、養雞，並停放車輛
          ，所述79年起即未使用不實在。
貳、被告主張﹕
一、被告於59年間曾與訴外人劉阿金就系爭土地訂有租約，後被
    告購得同段201 地號土地後即於同段201 地號築屋居住，並
    與訴外人劉阿金終止租約。被告即未使再用系爭土地，原告
    稱被告無權使用系爭土地，與事實不符。原告既為系爭土地
    之所有權人，自得加以使用收益，除非有第三人出面對原告
    主張權利，否則原告可自行拆除系爭建物，否則原告應證明
    被告有佔用之事實。又原告請求被告給付租金，惟兩造間並
    無租賃關係存在，被告亦未使用系爭土地，原告之請求，顯
    無所據。
二、退步言，縱原告主張均屬有理由，然原告所引用之平均地權
    條例第57條，似無按該地申報地價年息百分之6 計算之規定
    ，原告以之為計算不當得利之依據及標準，難認有理。且依
    最高法院之判決，即便原告不當得利之請求有理，但依年息
    百分之6 計算過高，且就超過5 年部分，依民法第126 條之
    規定，亦已罹於時效，被告自得援引時效之抗辯而拒絕給付
    。
三、否認有興建系爭建物及走道，且依證人己○○、甲○○所述
    ，被告非系爭建物之適格當事人。又若原告聲請傳訊之證人
    庚○○可證有租約存在，被告即有權使用，此與原告主張無
    權占用是矛盾的。至於停車部分，可能是被告之子回家時停
    放該處。但被告並未占用，爰請求駁回原告之訴，若受不利
    判決，願供擔保，請准宣告免為假執行。
、本院之判斷﹕
一、程序方面﹕
    按訴狀送達後，原告不得將原訴變更或追加，但擴張或減縮
    應受判決事項之聲明者，不在此限，民事訴訟法第255 條第
    1 項第3 款定有明文。查本件原告起訴時，原係請求：「被
    告應將坐落同段200 地號，面積129 平方公尺拆除地上建築
    物，將土地返還原告，並自86年1 月1 日起至返還土地清楚
    之日止，按年給付原告383,130 元之損害金。」嗣經本院會
    同兩造及新竹縣竹東地政事務所勘測系爭土地、系爭建物及
    走道之位置及面積後，原告乃於訴訟進行中更正訴之聲明為
    ：「被告應將系爭土地如附圖所示Ａ部分，積57.58 平方公
    尺之建物拆除，將所占基地及如附圖所示咖啡色道路，面積
    43.59 平方公尺之土地返還原告。並自85年1 月1 日起至返
    還土地清楚之日止，按年給付原告321,180 元之損害金。」
    應認係擴張及減縮應受判決事項之聲明，揆諸前開規定，核
    無不合，應予准許。
二、實體方面﹕
    （一）按原告起訴於當事人適格有欠缺者，係屬訴無理由，
          法院應以判決駁回之，最高法院29年抗字第347 號著
          有判例。次按為訴訟標的之法律關係，其處分權或管
          理權屬於數人共同行使者，其財產之處分管理行為，
          依實體法之規定，必須數人共同為之，始能生效者，
          關於其財產涉訟，即必須數人共同為之，始有實施訴
          訟之權能，此即為固有必要共同訴訟，即須數人一同
          起訴或數人一同被訴，始為當事人適格。再按繼承人
          有數人時，在分割遺產前，各繼承人對遺產全部為公
          同共有，民法第1151條定有明文。故就公同共有權之
          訴訟即應由共有人全體為原告或被告，當事人始為適
          格。經查系爭建物係被告之父所蓋，業經證人己○○
          、戊○○於本院審理時證述在卷。（見本院98年4 月
          13日、98年6 月10日言詞辯論筆錄）證人己○○並稱
          被告之父已不在人世，被告上有一位哥哥，下有一位
          弟弟，是系爭建物既為被告之父所興建，於被告之父
          去世後即屬遺產，依民法第1151條之規定，為被告之
          父之繼承人所公同共有，而非被告一人單獨所有。則
          依前揭說明，原告起訴請求拆除系爭建物，返還所占
          用之土地及給付損害金即屬固有必要同訴訟，應由被
          告之父之全體繼承人共同被訴，當事人適格始無欠缺
          ，原告僅對被告一人起訴請求拆除附圖所示Ａ部分之
          系爭建物，返還系爭建物所占基地及附圖所示咖啡色
          走道之空地，及請求自85年1 月1 日起至返還土地之
          日止，按年給付321,180 元之損害金，當事人適格有
          欠缺，應予駁回。
    （二）另按請求返還所有物之訴，應以現在占有該物之人為
          被告，如非現在占有該物之人，縱令所有人之占有係
          因其人之行為而喪失，所有人亦僅於此項行為具備侵
          權行為之要件時，得向其人請求賠償損害，要不得本
          於物上請求權，對之請求返還所有物，最高法院29年
          上字第1061號判例參照。本件原告聲請傳喚之證人甲
          ○○、己○○、丁○○、戊○○雖證稱被告有使用系
          爭建物，然依原告所述被告已於97年8 月9 日至97年
          8 月15日清理、拆除不鏽鋼鐵門、遮雨棚、屋頂浪板
          、移除汽車、機車（見原告於98年6 月10日所提發生
          時間表），且證人丁○○於本院審理時並稱「現場有
          一道門可以通到他們（即被告）家，後來被他們封掉
          了」、「三年前有二部車停在鐵皮屋（即系爭建物）
          那邊」，是出入系爭土地及系爭建物之門既已為被告
          封住，即無從自被告現住建物通往系爭土地或系爭建
          物，顯見被告於封住通路之時即無繼續使用系爭土地
          及系爭建物之意。至車輛停放，係於三年前，亦難認
          被告現時仍有占用之情。另證人即被告之子林盛發亦
          陳稱「我住竹東，家中只有父親與母親在住，偶爾回
          家看父母親時，車子停在外面」（見本院98年5 月11
          日言詞辯論筆錄），是證人或原告見停放於系爭土地
          上之汽車亦非被告所停放，尚難認被告現在仍有繼續
          使用系爭土地或系爭建物之情事，是尚無證據可證被
          告於本院言詞辯論終結時仍有使用、占有系爭建物或
          系爭土地，則依前揭說明，原告請求被告返還附圖所
          示Ａ部分之基地及咖啡色之走道，於法無據。
    （三）綜上，原告請求被告拆除系爭建物，將占用之系爭土
          地如附圖所示Ａ部分，面積57.58 平方公尺及咖啡走
          道，面積43.59 平方公尺之土地返還原告，並給付損
          害金，並無理由，應予駁回。其假執行之聲請亦失所
          附麗，應併予駁回。
肆、本件事證已臻明確，兩造其餘陳述及主張或攻繫防禦方法，
    對判決之結果不生影響，爰不一一條列審究，併此敘明。
伍、據上論結，本件原告之訴為無理由，應依民事訴訟法第78條
    ，判決如主文。
中    華    民    國    98    年    8     月    17    日
                  民事第二庭    法  官  盧玉潤
以上正本係照原本作成。
如對本判決上訴，須於判決送達後20日內向本院提出上訴狀。
中    華    民    國    98    年    8     月    17    日
                                書記官  謝國聖


司法院資訊處製作；財團法人民間司法改革基金會備份。
